【裁判字號】    99,聲判,151
【裁判日期】    990831
【裁判案由】    聲請交付審判
【裁判全文】
臺灣臺北地方法院刑事裁定             99年度聲判字第151號
聲  請  人  丙○○
代  理  人  景玉鳳律師
被      告  乙○
            甲○○
上列聲請人因被告等詐欺案件，經臺灣臺北地方法院檢察署檢察
官於民國99年5 月31日以98年度偵緝字第2205號為不起訴處分，
聲請人不服，向臺灣高等法院檢察署聲請再議，經該署於99年7
月1 日以99年度上聲議字第4877號處分書駁回再議，聲請人聲請
將本件交付審判，本院裁定如下：
    主  文
聲請駁回。
    理  由
一、按告訴人不服上級法院檢察署檢察長或檢察總長認再議為無
    理由而駁回之處分者，得於接受處分書後10日內委任律師提
    出理由狀，向該管第一審法院聲請交付審判；法院認為交付
    審判之聲請不合法或無理由者，應駁回之，刑事訴訟法第25
    8 條之1 第1 項、第258 條之3 第2 項前段分別定有明文。
    又按刑事訴訟法第258 條之1 規定告訴人得向法院聲請交付
    審判，係對於「檢察官不起訴或緩起訴裁量權」制衡之一種
    外部監督機制，法院僅就檢察官所為不起訴或緩起訴之處分
    是否正確加以審查，以防止檢察機關濫權，依此立法精神，
    同法第258 條之3 第3 項規定法院審查聲請交付審判案件時
    「得為必要之調查」，其調查證據之範圍，自應以偵查中曾
    顯現之證據為限；而同法第260 條對於不起訴處分已確定或
    緩起訴處分期滿未經撤銷者得再行起訴之規定，其立法理由
    說明該條所謂不起訴處分已確定者，包括「聲請法院交付審
    判復經駁回者」之情形在內，是前述「得為必要之調查」，
    其調查證據範圍，更應以偵查中曾顯現之證據為限，不得就
    告訴人新提出之證據再為調查，亦不得蒐集偵查卷以外之證
    據，否則，將與刑事訴訟法第260 條之再行起訴規定，混淆
    不清，亦將使法院僭越檢察官之職權，而有回復「糾問制度
    」之虞；且法院裁定交付審判，即如同檢察官提起公訴使案
    件進入審判程序，是法院裁定交付審判之前提，必須偵查卷
    內所存證據已符合刑事訴訟法第251 條第1 項規定「足認被
    告有犯罪嫌疑」而檢察官應提起公訴之情形，亦即該案件已
    經跨越起訴門檻，否則，縱或法院對於檢察官所認定之基礎
    事實有不同之判斷，但如該案件仍須另行蒐證偵查始能判斷
    應否交付審判者，因交付審判審查制度並無如同再議救濟制
    度得為發回原檢察官續行偵查之設計，法院仍應依同法第25
    8 條之3 第2 項前段之規定，以聲請無理由而裁定駁回。
二、本件聲請人即告訴人丙○○以被告乙○與甲○○母女共同涉
    犯詐欺罪嫌，向臺灣臺北地方法院檢察署檢察官提出告訴，
    經該署檢察官偵查後：就被告乙○部分：檢察官以98年度
    偵字第19700 號案件通緝在案，尚未偵結，未為不起訴處分
    ，告訴人聲請再議狀將之列為被告，業經臺灣高等法院檢察
    署函覆告訴人對之聲請再議顯不合法，今告訴人提起本件聲
    請交付審判，又將其列為被告，然檢察官既尚未偵結，並無
    不起訴處分，亦無再議後經認為無理由而駁回之處分存在，
    依據首揭法律規定，自無對之聲請交付審判之餘地，此部分
    之聲請，仍為不合法；就被告甲○○部分；檢察官以98年
    度偵緝字第2205號為不起訴處分後，聲請人不服，聲請再議
    ，經臺灣高等法院檢察署檢察長審核結果，認為原不起訴處
    分核無不當，於民國99年7 月1 日以99年度上聲議字第4877
    號處分駁回再議。聲請人於同年月9 日收受該處分書，委任
    律師於同年月16日向本院聲請交付審判等情，有告訴狀、上
    開臺灣臺北地方法院檢察署檢察官不起訴處分書、臺灣高等
    法院檢察署處分書、送達回證、刑事聲請交付審判狀等件附
    卷可稽，故本件此部分聲請程序合法，均合先敘明。
三、本件聲請交付審判意旨詳如附件刑事聲請交付審判狀所載。
四、按犯罪事實應依證據認定之，無證據不得認定其犯罪事實，
    刑事訴訟法第154 條第2 項定有明文；又告訴人之告訴，係
    以使被告受刑事訴追為目的，是其陳述是否與事實相符，仍
    應調查其他證據以資審認；而犯罪事實之認定，應憑證據，
    如未能發現相當證據，或證據不足以證明，自不能以推測或
    擬制之方法，以為裁判基礎；另認定不利於被告之事實，須
    依積極證據，苟積極證據不足為不利於被告事實之認定時，
    即應為有利於被告之認定，更不必有何有利之證據（最高法
    院40年度台上字第86號、30年度上字第816 號等判例意旨參
    照）。又按刑法第339 條第1 項之詐欺取財罪，係以行為人
    有不法所有之意圖及施用詐術使人陷於錯誤而交付財物為構
    成要件，是以行為人有無不法所有之意圖及是否施用詐術使
    人陷於錯誤而交付財物，自應有足夠之積極證據予以證明，
    且所謂以詐術使人交付，必須被詐欺人因其詐術而陷於錯誤
    ，若其所用方法，不能認為詐術，亦不致使人陷於錯誤，即
    不構成該罪（最高法院81年度台上字第6598號、81年度台非
    字第235 號等判決意旨參照）。
五、本案上開原不起訴處分及駁回再議之處分業已敘明聲請人與
    被告甲○○及其母乙○（下稱被告母女）間自84年起迄至92
    年6 月間多筆金錢往來，且有相關帳戶資料明細等書證在卷
    可稽，然本案之關鍵乃在於：聲請人長期交付周轉金、同意
    借款、擔任欠稅保證人，所為何來？聲請人於聲請交付審判
    意旨稱：因友人魏先生介紹而認識被告母女，基於相信朋友
    所提出之資料而交付周轉金，又因為認知被告母女為幾百億
    美金身價之富豪，僅一時有急用而陸續同意借款，且深信只
    要再給一次即可全部拿回來等語，雖卷內事證確實對於被告
    母女出示之所謂美國紐約銀行500T美金存單副本是否為真？
    並無足夠之直接認定基礎，然聲請人之證詞、被告之供述及
    常情事理之判斷，仍可據以佐證聲請人同意與被告母女間有
    該等金錢往來之原因，蓋聲請人初聞被告母女有所謂之鉅額
    存單、宜蘭金礦，被告母女係以何種詐術行為誆騙聲請人相
    信確有金礦、存單副本為真？係口頭說明？抑或帶同前往現
    場探勘？還是出示正本等權利證明？，均有不明，聲請人僅
    泛稱被告母女長期施用詐術，卻從未具體指述施詐之手法為
    何？又聲請人雖謂其對朋友提出之資料「寧可信其有」、「
    姑且相信」云云，但僅僅初始一張來歷不明之存單副本，何
    以因而使聲請人對於初認識之被告母女乃所謂「幾百億美金
    身價之富豪」自此即深信不疑？聲請人曾要求出示正本？曾
    向介紹彼此認識之魏先生探詢或查證？既係美金存單，無論
    定期或活儲，均有屆滿到期或可自由提領之時，何以自84年
    至92年長達5 、6 年間，如此「幾百億美金身價之富豪」經
    常會有新臺幣1 、2 百萬甚至1 、2 萬元之「急用」而需向
    聲請人調借周轉？甚至還會有欠稅無法清償需要聲請人協助
    擔任保證人？其事業基礎何在？所謂金礦開採進度如何？宜
    蘭何處存有被告母女之所謂金礦？聲請人問過原因？要求去
    過現場？確認過真實與否？被告母女託詞如何？提出如何佐
    證？全數付之闕如，聲請人僅因不想「給人斤斤計較之印象
    」、「相信只要再給一次先前的全部都可以拿回來」便不立
    借據、不要利息、不問何時歸還、不管為何急用，實嚴重違
    背常情事理，此乃原不起訴處分及駁回再議處分所強調：僅
    有告訴人帳戶提款紀錄無從證明其交付原因（原不起訴處分
    書第3 頁）、聲請人同意投資但其評估風險基礎無從證明係
    被告母女施用詐術所致（原駁回再議處分第4 頁）之理，綜
    參卷內事證，如此認事用法並無任何違誤，本件被告母女意
    圖為自己不法之所有，施用詐術詐得聲請人該等款項之構成
    要件事實，積極證據確實不足，聲請人即告訴人之指述，明
    顯存有違背常情事理之處，即便被告甲○○對收受該等款項
    之原因交代亦非詳實，但在被告母女涉犯詐欺取財罪嫌之積
    極事證已非足夠達到起訴門檻之情況下，自不能遽因被告答
    辯有疑而認應行提起公訴，即便檢察官認定依其中部分款項
    交付時點已堪認被告甲○○部分詐欺犯嫌業已時效完成，但
    修正前刑法對被告有利之連續犯係以犯罪終了之時認定是否
    時效完成，在查明被告所為是否該當連續詐欺取財罪嫌之前
    ，如此論斷尚嫌速斷，惟被告母女涉犯詐欺罪嫌之事證既已
    無從達到起訴門檻，自無可能進一步認其等係出於概括犯意
    反覆為之而應成立連續犯，是檢察官此部分認定之速斷，亦
    無法改變上開被告母女罪嫌不足之結論。
六、從而，原不起訴處分同此認定而謂無從證明被告母女施用詐
    術致聲請人陷於錯誤而先後交付財物，雙方金錢往來核屬民
    事糾葛，宜循民事程序解決，核其認事用法均無違誤，聲請
    人聲請交付審判所指被告母女涉犯詐欺取財罪嫌，業據原不
    起訴處分及駁回再議處分逐一指駁，且均敘明理由及其所憑
    證據，依上開本院相同之認定，本案確屬民事債權債務糾紛
    ，應由雙方另循管道解決，被告甲○○之所為，尚與詐欺取
    財罪之構成要件事實有間，更未能達到跨越應起訴門檻之證
    明程度，聲請人就被告乙○所提出之聲請，更因檢察官尚未
    偵查終結而自始不合法（且無從補正），故依據首揭法律明
    文，本院自應駁回聲請人之本件聲請。
七、依刑事訴訟法第258 條之3 第2 項前段，裁定如主文。
中    華    民    國    99    年    8     月    31    日
                  刑事第五庭  審判長法  官  黃程暉
                                    法  官  林芳華
                                    法  官  吳勇毅
上正本證明與原本無異。
本裁定不得抗告。
                                    書記官  游秀珠
中    華    民    國    99    年    9     月    3     日

司法院資訊處製作；財團法人民間司法改革基金會備份。
